【裁判字號】    90,台上,701
【裁判日期】    900215
【裁判案由】    殺人未遂等罪
【裁判全文】
最高法院刑事判決                                  九十年度台上字第七○一號
    上   訴   人  臺灣高等法院檢察署檢察官
    上訴人即被告  乙○○
    代 行上訴 人  原審指定辯護人
    被        告  甲○○
右上訴人等因被告等殺人未遂等罪案件，不服台灣高等法院中華民國八十九年十一月
日第二審判決（八十九年度上訴字第一九六九號，起訴案號：台灣台北地方法院檢察
八十八年度偵字第二二七七六、二二七七七、二三七五六、二四五八七、二四五八八
），提起上訴，本院判決如左：
    主  文
原判決關於甲○○販賣第二級毒品部分撤銷，發回臺灣高等法院。
其他上訴駁回。
    理  由
壹、撤銷部分（甲○○販賣第二級毒品部分）：
本件原判決以公訴意旨略稱：被告甲○○基於營利之概括犯意，自八十八年六月間起
，至同年九月中旬止，在台北市中泰賓館之房間內或其他不詳地點，連續販賣第二級
毒品安非他命予不特定人施用。嗣於同年十月九日夜間十時許，為警在台北市○○街
十七巷一號前查獲，並扣得安非他命八包（毛重四三○公克，淨重計四百公克）、吸
食器、電子磅秤各一個等情，因認甲○○涉犯毒品危害防制條例第四條第一項之販賣
第二級毒品罪嫌。惟經審理結果，認為不能證明甲○○犯罪，因而撤銷第一審論處甲
○○販賣第二級毒品罪刑暨定應執行刑之判決，改為此部分無罪之諭知，固非無見。
惟查，按除有特別規定外，已受請求之事項未予判決，或未受請求之事項予以判決者
，其判決為當然違背法令，刑事訴訟法第三百七十九條第十二款定有明文。查本件公
訴人就甲○○販賣第二級毒品之罪嫌提起公訴，原審審理結果，雖認不能證明甲○○
有販賣第二級毒品之犯行，而為該部分無罪之諭知。惟查本件起訴書犯罪事實欄除
述甲○○在前揭時地連續販賣第二級毒品安非他命外，並明警方於八十八年十月九
日，在甲○○前揭租住處查扣上述安非他命八包等情；而其證據並所犯法條欄內亦載
明請求法院依法將扣案之毒品宣告沒收。則甲○○持有前述第二級毒品之犯行，自屬
為本件起訴效力所及之範圍，法院應就該部分併予調查裁判，始為合法。乃原審徒以
不能證明甲○○有販賣第二級毒品犯行，遽予諭知無罪之判決，而置上開起訴效力所
及之持有第二級毒品部分於不論，亦未依法將扣案之違禁物安非他命宣告沒收，依上
說明，自難謂無已受請求之事項未予判決之當然違背法令。又卷查胡義於第一審供
稱：「印象中張（永良）確實曾打電話來永和向我說，有與朋友施用毒品，可以找他
買」等語，依其所述意旨，似指甲○○有將安非他命持以販賣之意圖。究竟胡義上
開供述是否屬實﹖甲○○所持有之前揭安非他命來源為何？價格若干？其販入之動機
與目地為何﹖其有無於販入之初即有轉行販出營利之意圖？亦或販入後始萌販賣營利
之意圖﹖此與判斷張某持有安非他命之行為，究應論以毒品危害防制條例第十一條第
二項單純持有之罪，抑同條例第四條第二項之販賣既遂罪，抑或同條例第五條第二項
意圖販賣而持有之罪攸關，自有詳加調查釐清之必要。原審對此未予詳查，遽為無罪
之諭知，亦嫌調查未盡。檢察官上訴意旨執此指摘原判決該部分不當，非無理由，應
認原判決關於甲○○販賣第二級毒品部分有撤銷發回之原因。又本件檢察官上訴書首
段僅明就甲○○「違反毒品危害防制條例案件」提起上訴，而其理由內亦僅述對
原判決諭知甲○○販賣第二級毒品無罪部分不服之理由，是以應認本件檢察官僅就原
判決關於甲○○販賣第二級毒品部分提起上訴，其餘部分既不在檢察官聲明上訴之範
圍內，自非本院審理之範圍，併此明。
貳、駁回部分（乙○○未經許可持有手槍及殺人未遂部分）：
按刑事訴訟法第三百七十七條規定，上訴於第三審法院，非以判決違背法令為理由，
不得為之。是提起第三審上訴，應以原判決違背法令為理由，係屬法定要件。且必須
依據卷內資料為具體之指摘，並足據以辨認原判決已具備違背法令之形式，始屬相當
。本件原判決認定原審同案被告甲○○於民國八十八年八月間，受綽號「蟲蟲」之不
詳姓名男子之請託而寄藏貝瑞塔美國廠製MOD84F口徑9mm(short)/0.380吋制式半自動
手槍一支及子彈六發（甲○○寄藏槍、彈及妨害自由部分業經原審同案判刑確定）。
嗣甲○○因懷疑黃耀漢於受僱擔任司機期間內，侵吞其珠寶及海洛因、安非他命等物
，經多次向黃某索取，均未獲置理。甲○○遂於同年九月二十五日下午，與上訴人乙
○○、劉應暉（由原審另案審理）、胡義、林政雄（以上二人均經原審判刑確定）
共同基於妨害自由之犯意聯絡，先由劉應暉以電話與黃耀漢約定於同日下午五時三十
分在台北市○○路二四五號「伊士多咖啡廳」見面。甲○○即將前述手槍一支（內裝
子彈六發）交予乙○○未經許可而持有，並告以若黃耀漢逃跑，得以手槍射擊黃某之
下半身。嗣劉應暉先依約前往「伊士多咖啡廳」與黃耀漢見面，並佯請黃耀漢在該處
等候甲○○。甲○○即指示乙○○、胡義、林政雄三人前往現場阻止黃耀漢離去該
咖啡廳。乙○○等三人於同日下午六時許到達後，與劉應暉共同圍住黃耀漢，不讓其
離去。黃耀漢見對方人多勢眾，乙○○又持有手槍，不敢離去，致其行動自由遭受剝
奪。嗣劉應暉久候甲○○未至，乃偕林政雄駕車至中泰賓館欲接甲○○前來，而由乙
○○、胡義二人繼續看守黃耀漢。其間陳、胡二人因黃耀漢侵吞珠寶、毒品之事，
與黃耀漢發生口角；其後又因黃耀漢不願依乙○○之要求坐下等候，致二人再生爭執
，並進而互毆，胡義亦持椅子毆打黃耀漢（未成傷），黃耀漢乃乘隙逃出該咖啡廳
。乙○○一時氣憤，竟另萌殺人之犯意，持槍追趕至店外，即朝黃耀漢左側臀部射擊
一槍，黃耀漢中槍倒地而爬起後，乙○○又向前再朝黃耀漢之左胸射擊一槍，致黃某
受有左側胸部、左側臀部槍傷併左側血胸及多處肋骨骨折等傷害。乙○○行兇後，即
與胡義各自逃逸；黃耀漢則自行攔計程車赴醫急救，始倖免於難。嗣乙○○於同年
十月二十六日為警查獲，並於同年十一月二日下午二時十分許，帶同警方前往台北市
○○路四四巷五六號前河濱公園，扣獲前述手槍一支、子彈三發（均已於鑑定時試射
完罄）；警方並扣獲乙○○射擊後掉落於案發現場之彈殼二發及尚未擊發之子彈一發
等情。因而撤銷第一審關於乙○○未經許可持有手槍部分之判決，改判仍依想像競合
犯及牽連犯關係從一重論處乙○○未經許可持有手槍，累犯罪刑；並維持第一審論處
乙○○殺人未遂罪刑部分之判決，而駁回乙○○就此部分在第二審之上訴。已敘明右
揭事實，業據被害人黃漢耀於偵審中迭次指訴綦詳，核與第一審同案被告胡義、林
政雄、劉應暉及證人許峰益證述情節相符；而甲○○亦供承有於前揭時地交付上述槍
、彈予乙○○持有之事實，乙○○亦坦承有以前揭手槍剝奪黃漢耀之行動自由，並開
槍射擊黃某等情不諱，堪認黃漢耀所為不利予乙○○之指訴應係真實可信。又黃某因
遭槍擊致身受前揭各傷，幸及時送醫急救，始倖免死亡等情，亦有馬偕紀念醫院診斷
證明書一紙，及該醫院八十九年六月二十九日馬院醫急字第八九一○九二號函一份附
卷可稽。此外，復有前述制式半自動手槍一支、彈殼二發、未擊發之子彈三發及掉落
於現場尚未擊發之子彈一發扣案可資佐證。而上開手槍及子彈，經送請內政部警政署
刑事警察局鑑定結果，均具有殺傷力。其中掉落於現場之彈殼二發係已擊發制式口徑
○‧三八○吋彈殼，經比對結果，其彈底紋痕特徵相吻合，均係同一槍枝所擊發；有
該局八十八年十一月八日刑鑑字第一一四八○七號，及同年十月十一日刑鑑字第九九
一一五號鑑驗通知書各一份附卷可稽。按以具殺傷力之制式手槍朝人體要害部位射擊
，足以致人於死，此應為一般人及乙○○所明知，乃其竟持上開具殺傷力之制式手槍
射擊黃某之左側臀部致令倒地後，復向前朝其左側胸部要害射擊第二槍，幸黃某及時
赴醫救治，否則生命堪虞；足見乙○○顯有殺人之犯意，為其所憑之證據及認定之理
由。而以乙○○所辯：其僅係持槍嚇阻黃某，黃某逃跑時推門阻止其追逐，致其槍枝
走火而擊中黃某，嗣又因一時緊張，開了一槍，伊並無殺人之故意，應僅成立傷害罪
等語，如何係卸責之詞而不足採信，均於理由內一一詳予指駁及說明。核其所為之論
斷，俱與卷內資料相符，從形式上觀察，原判決並無違背法令之情形。乙○○上訴意
旨略以：黃某係自願留下等候甲○○，伊並未剝奪其行動自由；且伊與黃某素無怨隙
，純係開槍嚇阻黃某離去而已，並無殺人之犯意，應僅成立傷害罪。原判決論以妨害
自由及殺人未遂罪，應屬違背法令云云。惟按證據之取捨與事實之認定，均屬事實審
法院自由判斷之職權，倘其採證認事並未違反證據法則，自不得任意指為違法。查原
判決依據前揭各項證據資料，認定乙○○有上開妨害自由、無故持有槍、彈及殺人未
遂等犯行，已於理由內論敘綦詳。並無違反證據法則之情形。乙○○上訴意旨並未依
據卷內訴訟資料，具體指摘原判決有如何違背法令之情形，徒執其在原審之辯解，為
單純事實及罪名之爭執，並以空泛之詞，漫指原判決違背法令，顯不足據以辨認原判
決已具備違背法令之形式。揆之首揭說明，其上訴為違背法律上之程式，應予駁回。
據上論結，應依刑事訴訟法第三百九十五條前段、第三百九十七條、第四百零一條，
判決如主文。
中      華      民      國     九十     年      二      月     十五     日
                              最高法院刑事第七庭
                                  審判長法官  吳  雄  銘
                                        法官  池  啟  明
                                        法官  石  木  欽
                                        法官  郭  毓  洲
                                        法官  吳  三  龍
      右正本證明與原本無異
                                              書  記  官
中      華      民      國     九十     年      二      月     十九     日


司法院資訊處製作；財團法人民間司法改革基金會備份。
